臺灣高等法院民事裁定
110年度抗更一字第2號
抗  告  人  彭錦源  


相  對  人  陳武剛  
上列當事人間請求塗銷土地所有權移轉登記等事件，抗告人對於
中華民國109年6月8日臺灣臺北地方法院109年度訴字第3512號裁
定關於核定訴訟標的價額部分提起抗告，經最高法院發回，本院
裁定如下：
    主  文
一、原裁定關於核定訴訟標的價額部分廢棄。
二、本件訴訟標的價額核定為新臺幣壹仟零肆拾肆萬參仟肆佰柒
    拾伍元。
三、抗告及發回前再抗告訴訟費用由相對人負擔。
    理  由
一、抗告意旨略以：伊於民國108年1月6日與相對人簽訂土地買
    賣契約書（下稱系爭契約），將伊所有坐落新竹縣橫山鄉豐
    鄉段277地號、278地號土地（下稱277地號等土地）之權利
    範圍65/100（下稱系爭土地）以新臺幣（下同）5100萬元出
    售予相對人，並約定移轉277地號等土地水權予訴外人愛莎
    尼緹有限公司（下稱愛莎尼緹公司）為系爭契約之生效要件
    。系爭土地已於同年月23日移轉登記予相對人，然因相對人
    未能移轉水權予愛莎尼緹公司，系爭契約自始不生效力，伊
    遂依不當得利法律關係向原法院訴請相對人塗銷系爭土地所
    有權移轉登記，原法院未依277地號等土地公告現值，按伊
    權利範圍核定訴訟標的價額，逕依系爭契約買賣總價款核定
    本件訴訟標的價額為5100萬元，命伊於收受裁定後5日內補
    繳第一審裁判費（下稱原裁定），顯有違誤，爰依法就核定
    訴訟標的價額部分提起抗告等語。
二、按核定訴訟標的之價額，以起訴時之交易價額為準；無交易
    價額者，以原告就訴訟標的所有之利益為準，民事訴訟法第
    77條之1第2項明定。又所謂起訴時之交易價額係指起訴時之
    客觀市價而言，而動產或不動產之交易價額常受買賣雙方之
    需求、主觀好惡、目的及利用價值等之影響，若當事人間就
    該交易價額有所爭執，尤應調查實際情形以為核定訴訟標的
    價額之依據（參見最高法院99年度台抗字第88號裁定意旨）
    。
三、經查：
  ㈠抗告人主張：兩造於108年1月6日簽訂系爭契約，約定伊與訴
    外人鍾雲賜、徐源裕（下稱鍾雲賜等2人）共有之277地號等
    土地出售予相對人，買賣總價為1億700萬元，應給付抗告人
    之買賣價金為5100萬元（鍾雲賜部分為3500萬元、徐源裕部
    分為2100萬元），已於108年1月23日辦竣所有權移轉登記，
    因277地號、278地號土地水權未移轉予愛莎尼緹公司，致系
    爭契約自始不生效力，伊依民法第179條、第181條規定，訴
    請相對人將系爭土地於108年1月23日以買賣為原因之所有權
    移轉登記予以塗銷等語（見原審卷第7至9頁）。依上規定，
    本件訴訟標的價額，以抗告人請求相對人返還系爭土地起訴
    時之交易價額為準。
　㈡系爭契約第4條雖約定系爭土地買賣價金為5100萬元（見原審
    卷第12頁），惟依相對人所述，其係於107年12月間出資1億
    5000萬元，委託抗告人處理工廠廠房設備買賣、買受工廠坐
    落之土地及移轉水權等事宜，提出兩造於107年12月29日簽
    訂277地號等土地買賣土地之補充協議書可稽（見本院前審
    卷第32至34頁），且277地號等土地共有人於107年12月間共
    同出售該土地予相對人，實價登錄之交易總價雖為1998萬42
    00元（見本院前審卷第56至57頁），但據地政士徐碧珍函覆
    稱：該交易總價係由賣方告知以每坪1萬9000元申報，且備
    註欄所載：「親友、員工或其他特殊關係間之交易」，係依
    據賣方為三人不等持分出售予買方一人，包含土地、建物、
    地上物、設備、水權等（見本院前審卷第106頁）；另抗告
    人曾於104年5月25日以277地號等土地（權利範圍全部）設
    定最高限額抵押權予第三人中租迪和股份有限公司（下稱中
    租迪和公司），中租迪和公司核估其市價為841萬4000元（
    見本院前審卷第35至38頁、第113頁），均遠低於系爭契約
    所載買賣價金，可見系爭土地買賣價金係基於兩造間另有其
    他合作關係等考量，即受買賣雙方之需求、目的及利用價值
    影響，與客觀市價並非相當，不得逕以系爭契約所定買賣價
    金作為系爭土地於本件起訴時之市場交易價格。相對人認應
    依系爭契約第4條所載系爭土地買賣價金5100萬元，核定本
    件訴訟標的價額，難認有理。　　
　㈢277地號等土地使用分區均為山坡地保育地，使用地類別分別
    為農牧用地、林業用地，抗告人起訴時，277地號等土地公
    告現值分別為每平方公尺430元、330元，固有土地登記謄本
    可考（見原審卷第19、21頁），惟土地公告現值係指直轄市
    及縣（市）政府依平均地權條例公告之土地現值，此觀土地
    稅法第12條規定自明，其係憑以計算漲價總數額，以為課徵
    土地增值稅之依據（同法第28條及第31條規定參照），尚非
    等同市價（最高法院105年度台抗字第233號裁定意旨參照）
    。況277地號等土地曾先後設定2400萬元、1200萬元之第1、
    2順位最高限額抵押權（見本院前審卷第35至38頁），顯示2
    77地號等土地實際之價值不只按公告現值核算之123萬8134
    元【計算式：（430元×907.21㎡）＋（330元×2569.8㎡）＝123
    萬8134元，元以下四捨五入】，可見系爭土地公告現值與交
    易市價並非相當，抗告人主張應以系爭土地之公告現值計算
    本件訴訟標的價額，亦無可取。　　
　㈣按水源地、井、溝渠及其他水流地之所有人得自由使用其水
    。但法令另有規定或另有習慣者，不在此限，民法第781 條
    定有明文。系爭契約第2條既約定系爭契約以第三人廣福食
    品企業股份有限公司（下稱廣福公司）移轉277地號等土地
    之水權予愛莎尼緹公司為生效條件（見原審卷第11至12頁）
    ，可知系爭契約之買賣標的實際上亦包含277地號等土地之
    水權。系爭土地之合理市價，自應包含土地及其上水權之交
    易價額。大展不動產估價師聯合事務所（下稱大展事務所）
    鑑定系爭土地於本件起訴時之市價為264萬3475元，僅限於
    評估土地，且以土地之使用須符合相關法令之規定為基準，
    有不動產估價報告書可稽（下稱系爭鑑估報告，見外放報告
    第10頁），顯然未計入277地號等土地水權之價值。本院審
    酌抗告人前與鍾雲賜等2人於104年5月25日以277地號等土地
    權利範圍全部設定第2順位最高限額1200萬元予中租迪和公
    司，依中租迪和公司陳報之往來不動產徵提資料記載，277
    地號等土地已為第三人設定第1順位最高限額2400萬元之抵
    押權，斯時已無殘值，惟因有臺灣少見天然鹼性礦泉水湧泉
    水權，其價值可再設定第2順位最高限額抵押權擔保1200萬
    元債權（見本院前審卷第105頁），參以中租迪和公司確實
    於277地號等土地設定第2順位最高限額抵押權擔保1200萬元
    債權後借款予廣福公司，迄108年1月1日止尚擔保1023萬503
    5元借款等情，亦有土地登記第一類謄本、中租迪和公司民
    事陳報狀可稽（見本院前審卷第35至38頁、第104頁），足
    見277地號等土地之水權交易價值應有1200萬元。是以本件
    訴訟標的價額，應以系爭土地加計277地號等土地之水權價
    值（按抗告人應有部分65/100計），核定本件訴訟標的價額
    為1044萬3475元【計算式：264萬3475元＋（1200萬元×65/10
    0）＝1044萬3475元】。　　
　㈤系爭鑑估報告係大展事務所估價師前往現場勘查，並參酌277
    地號等土地所在區域因素（包含近鄰地區土地及建物利用情
    形、缺乏公共設施、交通不便、無重大公共建設、預期未來
    開發程度低等各點）、個別因素（包含277地號等土地使用
    地類別分別為農牧用地、林業用地，均屬非都市土地之山坡
    地保育區，目前利用情況係部分作為礦泉水工廠之基地等，
    及277地號等土地目前利用現況，最有效使用方式，再比較
    自內政部不動產交易實價查詢服務網取得之新竹縣橫山鄉山
    坡地保育區農牧用地、林業用地交易案例，據以鑑估系爭土
    地（未計入277地號等土地之水權價值）於抗告人起訴時之
    市場交易價額，應屬合理可信。相對人以系爭鑑估報告未考
    量278地號土地係作為工廠用地，以及新竹縣橫山鄉土地逐
    年上漲等因素，鑑價金額過低且不公正云云，尚無憑採。　
    　　
四、綜上所述，本件訴訟標的價額應核定為1044萬3475元。原法
    院核定為5100萬元，尚有未洽。抗告意旨指摘原裁定此部分
    不當，聲明廢棄，為有理由，爰由本院將原裁定此部分廢棄
    ，並核定本件訴訟標的價額如主文第2項所示。又關於核定
    價額部分既經本院廢棄，則原裁定據此計徵之裁判費即失所
    附麗，應俟本件裁定確定後，再依確定裁定所核定之訴訟標
    的價額計算第一審裁判費補繳之。　　
五、據上論結，本件抗告為有理由，爰裁定如主文。　　　
中　　華　　民　　國　　110 　年　　5 　　月　　7 　　日
                  民事第二十四庭
                        審判長法  官  胡宏文
                              法  官  陳心婷
                              法  官  朱慧真 
正本係照原本作成。
本裁定除以適用法規顯有錯誤為理由外，不得再抗告。如提起再
抗告，應於收受送達後10日內委任律師為代理人向本院提出再抗
告狀。
中　　華　　民　　國　　110 　年　　5 　　月　　7 　　日

    　　　　　　　　　　　　　書記官  陳永訓